最高法院民事判決　　　　　　　　　　　　　　　　九十一年度台上字第七四七號
　　上　訴　人　子 ○ ○
　　　　　　　　庚 ○ ○
　　　　　　　　戊 ○ ○
　　　　　　　　癸 ○ ○
　　　　　　　　壬 ○ ○
　　　　　　　　辛 ○ ○
　　　　　　　　己 ○ ○
　　被 上訴 人　鶴翔建設股份有限公司
　　　　　　　　　　　　　樓
　　法定代理人　甲 ○ ○
　　訴訟代理人　吳 嘉 榮律師
　　被 上訴 人　丙 ○ ○
　　　　　　　　乙 ○ ○
　　　　　　　　丁○○○
　　　　　　　　甲 ○ ○
右當事人間請求返還價金事件，上訴人對於中華民國八十八年十月二十六日台灣高等
法院第二審判決（八十六年度重上字第九一號），提起上訴，本院判決如左：
    主  文
原判決關於駁回上訴人之訴及該訴訟費用部分廢棄，發回台灣高等法院。
    理  由
本件上訴人主張：伊於民國八十一年間向被上訴人購買「大世紀花園廣場」預售房屋
及其基地應有部分，該房屋建竣，於八十四年四月至六月間陸續交屋，伊始發現系爭
房屋有如原判決附表所示之瑕疵。伊得依民法第三百五十九條規定請求減少價金等情
。求為命被上訴人連帶給付上訴人子○○新台幣（下同）七十五萬三千五百二十三元
、庚○○七十六萬七千零四十八元、戊○○八十萬四千零八十元、癸○○八十萬四千
零二十六元、壬○○七十九萬九千六百八十六元、辛○○七十八萬八千七百十八元、
己○○八十一萬四千三百七十一元，及均加付法定遲延利息之判決（上訴人所為先位
聲明經第一審判決其敗訴，未據其聲明不服，不予贅列；原審就上訴人上開請求其中
子○○一萬八千六百九十一元、庚○○三萬二千零七十二元、戊○○八萬八千二百六
十五元、癸○○八萬八千二百六十五元、壬○○九萬零一百零五元、辛○○八萬八千
二百六十五元、己○○八萬七千九百六十七元本息部分，維持第一審所為被上訴人敗
訴之判決，駁回其上訴，已告確定）。
被上訴人則以：系爭房屋並無瑕疵，面積亦未短少，部分公共設施未施工係因不可歸
責於伊之事由，伊已另行興建警衛室、圍牆、遮陽棚及補償大樓管理委員會公共管理
基金以為彌補，上訴人並未受有損害；且伊交屋已逾六個月，上訴人不得再請求減少
價金等語，資為抗辯。
原審以：上訴人就其主張之事實，已據提出房屋、土地預定買賣契約書為證。上訴人
雖主張：被上訴人增設停車位占用公共設施面積，有超賣停車位之情形云云。但查系
爭房屋頂定買賣契約第八條第四項約定：「地下層共同使用部分（樓、電梯間、台電
變電室、蓄水池、發電機室、幫浦房、警衛休息室、辦公室及地下層停車位、車道之
外的空間為防空避難室）係為共有外，其餘部分即車道、停車場歸乙方（即被上訴人
鶴翔公司）所有，由乙方移轉予車位承買人持有，甲方（即承購戶）若未承買車位者
，不得主張權利干涉及占用。」，被上訴人於系爭大樓地下二、三層增設十九個停車
位，係在使用執照竣工圖標示之合法停車場範圍內，有建造執照可稽，其將停車位出
賣予大樓承購戶，對於應移轉有關必要公共設施之所有權應有部分予上訴人，並無影
響，尚難認其有占用公共設施超賣停車位之情形。次查系爭房屋有內牆龜裂之瑕疵，
雖不影響居住安全，但仍有重新粉刷之必要。訴外人喬星油漆工程有限公司（下稱喬
星公司）承包系爭大樓油漆工作之價格，ＩＣＩ塗料每平方公尺為一百十五元，子○
○、庚○○、戊○○、癸○○、壬○○、辛○○、己○○所有房屋之室內面積依次為
六四‧三六平方公尺、六八‧六七平方公尺、六０‧六五平方公尺、六０‧六五平方
公尺、六０‧六五平方公尺、六０‧六五平方公尺、五八‧０六平方公尺，按上開價
格計算，依次得請求減少價金七千四百零一元、七千七百八十二元、六千九百七十五
元、六千九百七十五元、六千九百七十五元、六千九百七十五元、六千六百七十七元
。系爭大樓由全體住戶共有之地下一層天花板有滲水情形，應予修補。台北市建築師
公會鑑定結果認修補之礦纖板約二百元，未併計工資，尚非合理。大華不動產鑑定股
份有限公司（下稱大華公司）鑑定修補費用為七千元，亦屬過高。此部分瑕疵所減少
之價金應以三千六百元為適當。按系爭大樓全部戶數二百七十八戶比例計算，每戶為
十三元。上訴人所有房屋廁所馬桶設計不良，須側坐始能使用，業經大華公司鑑定明
確。此項瑕疵減損房屋之價值及通常效用，依台北市建築師公會及大華公司鑑定結果
，認馬桶移位之費用每戶為五千元，應依此減少價金。系爭房屋之磁磚有中空現象，
業經台北市建築師公會及大華公司鑑定屬實，惟自八十四年三月至六月間交屋，迄八
十七年四月十日鑑定時，已歷三年，除庚○○所有Ｂ２｜７房屋磁磚有裂縫面積一平
方公尺外，其餘上訴人之房屋磁磚並無鬆動或脫落，難認有減少房屋價值或通常效用
或契約預定效用之瑕疵，自不得請求減少此部分價金。庚○○所有房屋之磁磚裂縫，
其修補費用為八千元，業經大華公司鑑定無訛，此部分瑕疵應減少價金八千元。系爭
大樓北側柱大理石裝飾牆施工不良脫落，面積０‧五平方公尺，經大華公司鑑定結果
，其修補費用為三萬元，按系爭大樓全部戶數二百七十八戶比例計算，每戶應減少價
金一百零八元。系爭大樓油漆工程係由喬星公司施作，室內平頂、牆面使用ＩＣＩ得
利乳膠漆，地下室一、二、三層使用明星牌水泥漆，門框使用明星牌調合漆，有完工
證明書可憑，上訴人主張：系爭房屋未使用價位較高之ＩＣＩ高級塗料為有瑕疵云云
，未舉證證明，並非可採。系爭契約約定系爭房屋之鋁門、鋁窗應採用中華、力霸、
亞細亞、大同及信元等正字標記之產品，實際則係裝設山仁牌鋁門、鋁窗及紗窗，雖
非上開指定之廠牌，惟該山仁牌鋁門、鋁窗及紗窗，同有正字標記，且其單價高於亞
細亞牌產品，有估價單可考，於系爭房屋價值或通常效用或契約預定效用並無減損，
難謂有何瑕疵。大華公司之鑑定報告僅以山仁牌之價格與中華或力霸產品比較，其鑑
定結果，尚非可採。壬○○所有Ａ｜７Ｆ房屋有四處未裝置紗窗，經台北市建築師
公會鑑定其裝置費用共計一千八百四十元，此部分瑕疵應按此減少價金。系爭大樓依
約應裝設中型天線接收器即俗稱中耳朵，實際僅裝設小型天線接收器，其價差為五千
元，按系爭大樓二百七十八戶之比例計算，每戶應減少價金十八元。系爭大樓地下二
層電梯間牆壁石材脫落，業經被上訴人修復，上訴人就此部分自不得請求減少價金。
系爭契約約定系爭房屋應以單相三線一一０或二二０伏特方式供電，鶴翔公司實際係
以三相四線二二０或三八０伏特方式供電，惟上訴人自八十四年七月至八十七年三月
，每月用電量均超過三相四線二二０或三八０伏特每月六十度之底度，其電費與單相
三線一一０或二二０伏特供電方式之計價標準，並無差異，有台灣電力公司電價表可
考，並經台北市建築師公會鑑定無訛，自難認其有瑕疵。大華公司鑑定結果認因供電
方式之不同，每戶減少價值二十五萬五千九百零三元云云，並非可採。系爭房屋之花
台無法種值部分並未計入建物面積，縱有短缺，對於系爭房屋之價值或通常效用或契
約預定效用並無減損，上訴人自不得據此請求減少價金。戊○○、癸○○、壬○○、
辛○○、己○○所有房屋，鶴翔公司未依約按建築設計圖施作和室，其施作費用每戶
為七萬元，有大華公司鑑定報告可稽，應按此減少價金。鶴翔公司已將上訴人購買之
房屋及其共同使用部分之應有部分辦理所有權移轉登記予上訴人，其登記面積與約定
買賣面積相符，並無短少。上訴人主張：鶴翔公司應再將系爭大樓地下一層之儲藏室
移轉登記予全體住戶云云，尚非有據。該儲藏室並已由鶴翔公司依約規劃為多功能交
誼休閒中心，移交全體住戶使用，尚難認此部分為有瑕疵。鶴翔公司未依系爭契約附
件平面圖施作涵心園、健康步道、望月池、親子遊樂園、松柏亭、談心石椅、錦繡廣
場、小天使樂園、四季庭園等公共設施，為兩造所不爭。被上訴人雖辯稱：上開公共
設施業經系爭大樓住戶臨時大會決議不予施作，伊已將工程款三百十萬元交付住戶管
理委員會，縱有瑕疵，亦已補正云云。惟查管理委員會無權干涉上訴人與鶴翔公司間
之私權爭執，就上開公共設施未施作之回饋金，住戶管理委員會縱與鶴翔公司達成協
議，上訴人亦不受其拘束。上開回饋金數額為多數住戶所能接受，應以之為系爭大樓
就此部分瑕疵所減少之價值，按系爭大樓全部戶數二百七十八戶之比例計算，每戶應
減少價金一萬一千一百五十一元。被上訴人故意不告知瑕疵，上訴人請求減少價金，
不受房屋交付後六個月期間之限制。從而，子○○、庚○○、戊○○、癸○○、壬○
○、辛○○、己○○依次請求減少價金一萬八千六百九十一元、三萬二千零七十二元
、八萬八千二百六十五元、八萬八千二百六十五元、九萬零一百零五元、八萬八千二
百六十五元、八萬七千九百六十七元，及請求被上訴人連帶如數給付及加付法定遲延
利息，洵屬正當，應予准許。上訴人超過上開請求部分，尚屬無據，不應准許。爰就
第一審所為上訴人勝訴部分之判決，一部予以廢棄，改判駁回上訴人該部分之訴，一
部予以維持，駁回被上訴人該部分之上訴。
查原審認定系爭房屋有內牆龜裂之瑕疵，應重新粉刷，乃不依內牆面積計算其修補費
用，竟以室內（地坪）面積為計價之依據，殊有未合。次查系爭大樓有地下一層天花
板滲水之瑕疵，原審認大華公司鑑定其修補費用需七千元為過高，應以三千六百元為
適當，未明其依據，並有認定事實不憑證據之違法。又查系爭房屋有磁磚中空之情
形，為原審確定之事實，該磁磚中空情形倘係因施工品質不良所致，能否謂其無減少
房屋價值之瑕疵，非無疑義。原審徒以除庚○○之房屋外，其餘上訴人所有房屋之磁
磚並無鬆動或脫落，即認其非屬瑕疵，尚嫌速斷。復查系爭契約附件(四)建材與設備約
定系爭房屋之油漆應使用ＩＣＩ高級塗料，而鶴翔公司就系爭房屋門框係以明星牌調
合漆施工，該明星牌油漆之價格低於ＩＣＩ塗料（見大華公司鑑定報告二四頁），上
訴人主張其有減少系爭房屋價值之瑕疵，是否毫無足採．並待研求。再查上訴人主張
：鶴翔公司未依約以單相三線方式供電，改用三相四線方式供電，伊用電時，須經由
自藕變壓器降載，造成鐵損，此項用電損耗，增加伊額外之負擔等語（見原審卷(一)一
０一、一七二頁），係屬重要之攻擊方法，原審恝置未論，亦有判決不備理由之違法
。又系爭房屋依約如應建造花台而未予建造，於其價值自有減損。原審徒以花台未計
入建物登記面積，即認花台縱有短缺亦無減損房屋之價值，殊有未合。末查原審一方
面認鶴翔公司就其未依約施作庭園公共設施健康步道等項之瑕疵，與系爭大樓住戶管
理委員會達成協議補償三百十萬元，不能拘束上訴人；一方面又謂上開金額為多數住
戶所能接受，應以之為計算此項瑕疵所減少之價值，不無矛盾。上訴論旨，指摘原判
決於其不利部分為不當，求予廢棄，非無理由。
據上論結，本件上訴為有理由。依民事訴訟法第四百七十七條第一項、第四百七十八
條第一項，判決如主文。
中      華      民      國    九十一    年      四      月    二十五    日
                              最高法院民事第三庭
                                  審判長法官  林  奇  福
                                        法官  陳  國  禎
                                        法官  李  彥  文
                                        法官  陳  重  瑜
                                        法官  黃  秀  得
      右正本證明與原本無異
                                              書  記  官
中      華      民      國    九十一    年      五      月      八      日
                                                                        Ｖ
